ACORDAO-COMPLETO-2530443

ACÓRDÃO 745/2022 ATA 12/2022 - PLENÁRIO

VISTOS, relatados e discutidos a petição e os dois recursos hierárquicos interpostos pelo Auditor Federal de Controle Externo Ângelo Henrique Lopes da Silva, o primeiro, contra deliberação da Presidência desta Corte que negou provimento a pedido de reconsideração por ele anteriormente interposto contra decisão relativa à aplicação do teto constitucional de remuneração a seus vencimentos neste Tribunal, que recebe cumulativamente com pensão por morte paga pelo Ministério da Economia, e o segundo, contra decisão do Secretário-Geral de Administração do TCU que deu provimento ao primeiro recurso e lhe fixou prazo para comprovação da efetiva incidência do teto sobre a mencionada pensão.
ACORDAM os Ministros do Tribunal de Contas da União, reunidos em sessão do Plenário, ante as razões expostas pelo Relator e com fundamento nos arts. 107 a 109 da Lei 8.112/1990, 59 a 61 da Lei 9.784/1999 e 15, inciso IV, e 30 do Regimento Interno; em:
9.1. conhecer do recurso interposto contra a decisão da Presidência do TCU que determinou a incidência do teto constitucional à remuneração do recorrente, dar-lhe provimento e reconhecer o direito do servidor à manifestação de opção acerca da fonte de rendimento sobre a qual deseja que haja aplicação do mencionado teto, que pode incidir sobre o benefício previdenciário;
9.2. reconhecer, de ofício, em face da ausência de competência da autoridade signatária, a invalidade do despacho do Secretário-Geral de Administração que deu provimento ao recurso mencionado no item anterior e fixou prazo para que o recorrente comprove a efetiva incidência do teto constitucional de remuneração sobre a pensão recebida do Ministério da Economia;
9.3. conhecer do recurso interposto contra o aludido despacho do Secretário-Geral de Administração apenas no tocante à fixação de prazo para comprovação da efetiva incidência do teto constitucional sobre a pensão paga ao recorrente pelo Ministério da Economia e considerá-lo prejudicado, ante a perda de objeto decorrente do reconhecimento, efetuado no item anterior, da invalidade daquele pronunciamento administrativo no tocante a este ponto;
9.4. conhecer da manifestação do recorrente com relação à restituição dos valores referentes à extrapolação do teto glosados de sua remuneração como petição e indeferi-la, sem prejuízo de que o pleito, caso venha a ser reapresentado, possa vir a ser atendido, desde que o servidor comprove a efetiva incidência do teto constitucional, a partir de novembro de 2021, sobre a pensão que recebe do Ministério da Economia;
9.5. determinar à Secretaria-Geral de Administração desta Corte que reinicie a aplicação do teto constitucional às remunerações do ora recorrente pagas pelo Tribunal a partir de fevereiro de 2022, sem prejuízo de eventual restituição dos valores mensais a partir de então glosados, caso o servidor venha a requerê-la e comprove a incidência do aludido teto sobre os correspondentes valores mensais da pensão que lhe é paga pelo Ministério da Economia.
9.6. arquivar os autos.

Recurso hierárquico contra decisão da Presidência do TCU que determinou a incidência do teto constitucional de remuneração sobre valores pagos por esta Corte a servidores ativos e inativos e a pensionistas, em caso de percepção cumulativa lícita de outra remuneração, aposentadoria  ou pensão.

não há

3. Interessado: Ângelo Henrique Lopes da Silva (XXX.326.923-XX)

13.1. Ministros presentes: Bruno Dantas (na Presidência), Benjamin Zymler, Augusto Nardes, Aroldo Cedraz, Jorge Oliveira (Relator) e Antonio Anastasia.
13.2. Ministro-Substituto convocado: Augusto Sherman Cavalcanti.
13.3. Ministros-Substitutos presentes: Marcos Bemquerer Costa e Weder de Oliveira.

JORGE OLIVEIRA

Inicio este relatório com a transcrição da última manifestação do Secretário-Geral de Administração desta Corte nos autos (peça 54) :
	"Trata-se de recurso administrativo (peça 53) apresentado pelo servidor acima elencado contra decisão proferida por este Secretário-Geral de Administração, em 21/2/2022, em sede de pedido de reconsideração, que indeferiu o pedido, mantendo, nos mesmos termos, a decisão anterior, no sentido de que os valores extrateto fossem realizados sobre o benefício de pensão do Ministério da Economia, sem prejuízo, contudo, de estabelecer o prazo de 10 (dez) dias para opção formal do interessado, após notificação da Secretaria de Gestão de Pessoas (Segep) , bem como o prazo de 30 (trinta) dias, decorrido o prazo de manifestação prévia do servidor, para comprovar solicitação para realização da glosa de abate teto na pensão junto ao Ministério da Economia, com posterior apresentação de documento comprobatório à Segep da parcela de abate teto sobre a pensão percebida (peças 46-47) .
O recorrente retorna aos autos para solicitar (peça 53, p. 21) :
 (...) DOS PEDIDOS. 
Isto posto, considerando que o direito do Servidor a opção já foi brilhantemente deferido pelo SENHOR SECRETÁRIO-GERAL DE ADMINISTRAÇÃO - LÚCIO FLÁVIO FERRAZ, considerando inclusive que a opção já foi devidamente e formalmente já manifestada pelo Servidor, requer somente a revisão dos pontos onde foi incumbido ao servidor comprovar o abate pelo Ministério da Economia, bem como requer a restituição do que fora suprimido de seus vencimentos nesse tribunal com base em processo contendo vícios que mitigaram os direitos do servidor.
Destaca-se histórico apresentado na instrução anterior (peça 47) :
A aplicação da glosa ocorreu em cumprimento à determinação da e. Presidente desta Corte de Contas, Ministra Ana Arraes, nos autos do TC Processo 039.558/2020-7, que trata de representação administrativa da Secretaria de Gestão de Pessoas (Segep) sobre os efeitos advindos da decisão do Supremo Tribunal Federal (STF) , proferida no âmbito do Recurso Extraordinário (RE) 602.584/DF, com repercussão geral (peça 17) .
A decisão da e. Presidente do TCU deu-se nos seguintes termos:
Considerando que as teses definidas pelo Supremo Tribunal Federal sob a sistemática da repercussão geral vinculam os demais juízes e Tribunais do Poder Judiciário, por força do art. 927, III, do CPC/2015, e a Administração Pública, por força do princípio da legalidade (art. 37, caput, da Constituição Federal) , acolho o parecer da Consultoria Jurídica do TCU (peça 4) , com a retificação posterior (peça 5) e, por conseguinte, determino à Secretaria-Geral de Administração (Segedam) que adote as providências no sentido de: 
a) proceder imediato ajuste nos proventos e pensões daqueles servidores e aposentados pagos unicamente pelo TCU ao teto constitucional, nos termos da tese n° 359, editada pelo STF na sistemática de repercussão geral, respeitado o exercício do contraditório e ampla defesa;
b) promover imediata consulta aos servidores do Tribunal, ativos e inativos, em procedimento autônomo ao recadastramento ordinário, quanto ao recebimento de pensões originárias de outras fontes, visando operacionalizar o teto constitucional, consoante tese n° 359 editada pelo STF na sistemática de repercussão geral.
Sem manifestação quando da convocação oficial, por meio do Info-Segep 9, de 23 de fevereiro de 2021, a situação foi verificada em decorrência de Indício de Irregularidade apurado pela Fiscalização Contínua em Folhas de Pagamento, de responsabilidade da Secretaria de Fiscalização de Integridade de Atos e Pagamentos de Pessoal e de Benefícios Sociais (Sefip) do TCU (peça 1) .
Inconformado com a decisão, o interessado interpôs recurso administrativo (peça 22) , indeferido pelo e. Ministro Bruno Dantas, Vice-Presidente no exercício da Presidência (peça 23) . Novo recurso fora interposto (peça 28) , e os autos foram então encaminhados para sorteio de Relator (peça 32) , sendo sorteado o e. Ministro Jorge Oliveira (peça 33) . O Ministro Relator proferiu a seguinte decisão (peça 34) :
 (...) 3. Por considerar atendidos os requisitos de admissibilidade pertinentes, conheço do recurso em foco, com base nos arts. 107 a 109 da Lei 8.112/1990, nos art. 59 a 61 da Lei 9.784/1999 e nos arts. 15, inciso IV, e 30 do Regimento Interno. 
4. Com relação a eventual atribuição de efeito suspensivo, verifico, em exame superficial, que o recorrente logrou demonstrar os prejuízos financeiros que, por força da decisão questionada, que não lhe conferiu direito de opção, sofre com a aplicação do abate-teto sobre sua remuneração nesta Corte, e não sobre a pensão paga pelo Ministério da Economia. 
5. Assim, considerando que eventuais valores indevidamente não glosados poderão ser posteriormente descontados da remuneração do servidor paga por este Tribunal, caso a decisão no recurso em foco venha a lhe ser desfavorável, ou da pensão percebida, na hipótese de provimento do apelo, defiro o pleito do interessado e suspendo os efeitos da deliberação atacada. 
Encaminhem-se os autos à Segedam, para adoção de providências decorrentes do efeito suspensivo ora concedido e, em seguida, para exame do mérito do recurso.  (destaques inseridos) 
O recorrente teve reconhecido seu pleito ao poder optar pela aplicação dos valores extrateto no benefício de pensão do Ministério da Economia, no prazo de dez dias, além de se determinar uma razoável comprovação por parte do interessado de que houve a solicitação desse abate teto junto ao outro órgão, concedendo-se prazo de trinta dias para tal comprovação, com posterior envio de documento comprobatório, como um contracheque atualizado, que demonstre a efetividade da ação. 
Assim, manteve-se a determinação de simples comprovação de regularização da situação, um dever funcional de atualização de dados, previsto em lei, e determinada pela e. Ministra Presidente nos autos do TC Processo 039.558/2020-7, dada a situação irregular de recebimento de valores extrateto em que se encontra o servidor e o pedido para que a glosa seja realizada diretamente na pensão percebida no ME.
Além disso, sobre a devolução de valores glosados anteriormente, como destacado anteriormente, nas duas manifestações de autoridades constantes dos autos não houve qualquer referência a essa possibilidade, como a decisão do e. Ministro Bruno Dantas, no exercício da Presidência, para aplicação imediata da tese 359 do STF (peça 23, p. 4) :
13. À vista do exposto, indefiro o pedido relativo à abstenção de glosa nos contracheques do TCU e determino a aplicação imediata da tese 359 do STF para os valores recebidos a maior a partir da notificação. 
14. Somente quanto ao pedido de abstenção de cobrança dos valores indevidamente recebidos a partir de 21/8/2020, concedo, nos termos do art. 109 da Lei 8.112/1990, efeito suspensivo ao presente recurso e determino, nos termos do art. 157 do RITCU, o sobrestamento do feito até o julgamento do TC Processo 006.646/2021-2.  
Ou ainda, como a decisão exarada pelo e. Ministro Jorge Oliveira que apenas concedeu efeito concessivo à aplicação da glosa, determinando que essa Segedam promovesse o exame de mérito do recurso (peça 34) :
4. Com relação a eventual atribuição de efeito suspensivo, verifico, em exame superficial, que o recorrente logrou demonstrar os prejuízos financeiros que, por força da decisão questionada, que não lhe conferiu direito de opção, sofre com a aplicação do abate-teto sobre sua remuneração nesta Corte, e não sobre a pensão paga pelo Ministério da Economia. 
5. Assim, considerando que eventuais valores indevidamente não glosados poderão ser posteriormente descontados da remuneração do servidor paga por este Tribunal, caso a decisão no recurso em foco venha a lhe ser desfavorável, ou da pensão percebida, na hipótese de provimento do apelo, defiro o pleito do interessado e suspendo os efeitos da deliberação atacada. 
Encaminhem-se os autos à Segedam, para adoção de providências decorrentes do efeito suspensivo ora concedido e, em seguida, para exame do mérito do recurso.
Ressalta-se ainda que a situação ora tratada se enquadra perfeitamente no entendimento da Suprema Corte de incidência do teto constitucional sobre o somatório da remuneração e da pensão percebida, posterior à Emenda Constitucional 19/1998, conforme análise da unidade técnica (peça 11, p. 2) :
Consoante peça 9, verifica-se que o interessado é servidor ativo do TCU desde 28/6/2001. As peças 6-8, por sua vez, comprovam que o interessado é pensionista do Ministério da Economia desde 22/5/2015, data do óbito da instituidora (ANA STELLA MIRANDA SILVA - Cônjuge) , conforme discriminado abaixo: 
a. Órgão ou Entidade: Departamento de Centralização de Inativos e Pensionistas do Poder Executivo Federal 
b. Esfera: Federal 
c. Data de início: 22/5/2015 (peças 6-8) 
d. Nome da instituidora: ANA STELLA MIRANDA SILVA - Cônjuge 
e. Valor atual do benefício: Conforme contracheques (peças 6-8) 
Sendo assim, considerando a concessão da pensão com vigência em 22/5/2015, ou seja, após a publicação da EC 19/1998, ocorrida em 5/6/1998, observa-se que a situação do servidor vai ao encontro do entendimento da Suprema Corte, sendo necessária a verificação do somatório dos valores percebidos acumuladamente, de forma a identificar a necessidade de glosa em virtude do atingimento do teto constitucional.  (destaques inseridos) 
Sendo assim, elevo os presentes autos para apreciação superior do recurso administrativo apresentado por Ângelo Henrique Lopes da Silva (peça 53) , com fundamento no art. 107, § 1º, da Lei 8.112/1990 c/c o art. 56, § 1º, da Lei 9.784/1999.
Encaminhem-se os autos à e. Presidência do TCU."
2.	Por sua vez, a Presidência desta Corte manifestou-se nos seguintes termos (peça 57) :
	O Auditor Federal de Controle Externo do TCU Ângelo Henrique Lopes da Silva, matrícula 4544-6, interpôs recurso hierárquico ao Plenário desta Casa (peça 28) , com pedido de atribuição de efeito suspensivo, contra deliberação da Presidência desta Corte (peça 23) que, nos termos a seguir transcritos, negou provimento a pedido de reconsideração por ele anteriormente interposto contra decisão relativa à aplicação do teto constitucional de remuneração a seus vencimentos neste Tribunal, que recebe cumulativamente com pensão por morte paga por outro órgão federal:
	"13. À vista do exposto, indefiro o pedido relativo à abstenção de glosa nos contracheques do TCU e determino a aplicação imediata da tese 359 do STF para os valores recebidos a maior a partir da notificação. 
	14. Somente quanto ao pedido de abstenção de cobrança dos valores indevidamente recebidos a partir de 21/8/2020, concedo, nos termos do art. 109 da Lei 8.112/1990, efeito suspensivo ao presente recurso e determino, nos termos do art. 157 do RITCU, o sobrestamento do feito até o julgamento do TC Processo 006.646/2021-2."
	O Exmº Ministro Jorge Oliveira foi sorteado relator do referido apelo (peça 33) . Em seu despacho inicial assim se manifestou (peça 34) :
	"Por considerar atendidos os requisitos de admissibilidade pertinentes, conheço do recurso em foco, com base nos arts. 107 a 109 da Lei 8.112/1990, nos art. 59 a 61 da Lei 9.784/1999 e nos arts. 15, inciso IV, e 30 do Regimento Interno.
	4. Com relação a eventual atribuição de efeito suspensivo, verifico, em exame superficial, que o recorrente logrou demonstrar os prejuízos financeiros que, por força da decisão questionada, que não lhe conferiu direito de opção, sofre com a aplicação do abate-teto sobre sua remuneração nesta Corte, e não sobre a pensão paga pelo Ministério da Economia.
	5. Assim, considerando que eventuais valores indevidamente não glosados poderão ser posteriormente descontados da remuneração do servidor paga por este Tribunal, caso a decisão no recurso em foco venha a lhe ser desfavorável, ou da pensão percebida, na hipótese de provimento do apelo, defiro o pleito do interessado e suspendo os efeitos da deliberação atacada.
	Encaminhem-se os autos à Segedam, para adoção de providências decorrentes do efeito suspensivo ora concedido e, em seguida, para exame do mérito do recurso."
	A Segedam adotou as medidas necessárias à suspensão da aplicação do abate-tet0 sobre a remuneração do servidor a partir da folha de pagamento referente ao mês de fevereiro de 2022, bem como informou que "serão devolvidos ao servidor os valores descontados na folha de janeiro de título de abate-teto (R$ 14.503,01) e de abate-teto sobre adiantamento de gratificação natalina (R$ 7.251,51) , bem como serão feitos os ajustes nos valores descontados a título de contribuição social e contribuição básica do Funpresp para a referência de janeiro/2022." (peças 37 e 38) . 
	Quanto ao mérito, o Secretário-Geral de Administração decidiu (peça 39) :
	"Sendo assim, ante o exposto, no mérito, dou provimento ao recurso interposto por Ângelo Henrique Lopes da Silva, no sentido de que os valores extrateto sejam realizados sobre o benefício de pensão do Ministério da Economia, sem prejuízo, contudo, de estabelecer o prazo de 10 (dez) dias para opção formal do interessado, após notificação da Segep, bem como o prazo de 30 (trinta) dias, decorrido o prazo de manifestação prévia do servidor, para comprovar solicitação para realização da glosa de abate teto na pensão junto ao Ministério da Economia, com posterior apresentação de documento comprobatório à Secretaria de Gestão de Pessoas da parcela de abate teto sobre a pensão percebida." (grifo acrescido) 
	Contra essa decisão, o interessado interpôs pedido de reconsideração (peça 45) , que foi indeferido pelo Segedam (peças 46 e 47) . 
	Inconformado, o servidor apresentou recurso hierárquico (peça 53) , encaminhado à esta Presidência pela Segedam (peça 54) . Na sequência, foram juntadas as peças 55 e 56.
	Pelo que foi historiado, esta Presidência conclui que o recurso hierárquico ao Plenário (peça 28) , para o qual o Ministro Jorge Oliveira foi sorteado relator, ainda não foi apreciado pelo Colegiado, tendo recebido análise de mérito apenas do Secretário-Geral de Administração, que decidiu pelo provimento do apelo (peça 39) .
	Sendo assim, em exame perfunctório, esta Presidência entende que a decisão da Segedam estaria eivada de vício de competência, motivo pelo qual deveria ser anulada, bem como todos os atos processuais dela decorrentes.
	Pelo exposto, encaminho os autos ao gabinete do relator para as providências que entender cabíveis."
	É o relatório.

Fernanda Gurgel Nogueira (OAB/DF 29.662) e Geovanna Beatriz Castro Silva Ribeiro (OAB/DF 31.932)

Não atuou

PESSOAL. RECURSOS HIERÁRQUICOS E PETIÇÃO. INCIDÊNCIA DO TETO CONSTITUCIONAL DE REMUNERAÇÃO SOBRE ACUMULAÇÃO LÍCITA DE REMUNERAÇÃO E PENSÃO. DIREITO DE MANIFESTAÇÃO DE OPÇÃO ACERCA DO RENDIMENTO SOBRE O QUAL DEVE INCIDIR A GLOSA. POSSIBILIDADE DE INCIDÊNCIA DO CORTE SOBRE O BENEFÍCIO PREVIDENCIÁRIO. PROVIMENTO DO PRIMEIRO RECURSO. INVALIDAÇÃO DA DECISÃO ADMINISTRATIVA CONTRA A QUAL FOI INTERPOSTO O SEGUNDO RECURSO. PERDA DE OBJETO. PETIÇÃO DE RESSARCIMENTO DE VALORES GLOSADOS. INDEFERIMENTO. PROVIDÊNCIAS ADMINISTRATIVAS PARA GARANTIA DA EFETIVA REALIZAÇÃO DAS GLOSAS. Em casos de acumulação de remuneração e pensão cujo somatório ultrapasse o teto constitucional de remuneração (Tema 359 da Repercussão Geral do Supremo Tribunal Federal), é direito do interessado a manifestação de opção acerca do rendimento sobre o qual deve incidir a glosa, que pode ser realizada no benefício previdenciário.

ADMINISTRATIVO (ADM)

Secretaria-Geral de Administração.

O Auditor Federal de Controle Externo do TCU Ângelo Henrique Lopes da Silva interpôs recurso hierárquico ao Plenário desta Casa, com pedido de atribuição de efeito suspensivo, contra deliberação da Presidência desta Corte que, nos termos a seguir transcritos, negou provimento a pedido de reconsideração por ele anteriormente interposto contra decisão relativa à aplicação do teto constitucional de remuneração a seus vencimentos neste Tribunal, que recebe cumulativamente com pensão por morte paga por outro órgão federal:
"13.	À vista do exposto, indefiro o pedido relativo à abstenção de glosa nos contracheques do TCU e determino a aplicação imediata da tese 359 do STF para os valores recebidos a maior a partir da notificação. 
14.	Somente quanto ao pedido de abstenção de cobrança dos valores indevidamente recebidos a partir de 21/8/2020, concedo, nos termos do art. 109 da Lei 8.112/1990, efeito suspensivo ao presente recurso e determino, nos termos do art. 157 do RITCU, o sobrestamento do feito até o julgamento do TC Processo 006.646/2021-2."
2.	Ao receberem o apelo, o Serviço de Pagamento de Ativos - SPA, a Diretoria de Pagamento de Pessoal - Dipag, a Secretaria de Gestão de Pessoas - Segep, a Secretaria-Geral de Administração - Segedam e a Presidência desta Casa, sem examinarem seu mérito, opinaram tão somente por seu encaminhamento à Secretaria das Sessões, que realizou o sorteio que culminou na designação deste Relator para conduzir a matéria.
3.	Em minha primeira manifestação nos autos, por considerar atendidos os requisitos de admissibilidade pertinentes, conheci do recurso, com base nos arts. 107 a 109 da Lei 8.112/1990, nos art. 59 a 61 da Lei 9.784/1999 e nos arts. 15, inciso IV, e 30 do Regimento Interno.
4.	Com relação ao efeito suspensivo requerido, verifiquei que o recorrente logrou demonstrar os prejuízos financeiros que, por força da decisão questionada, que não lhe conferiu direito de opção, sofria com a aplicação do abate-teto sobre sua remuneração nesta Corte, e não sobre a pensão paga pelo Ministério da Economia - ME.
5.	Em síntese, os aludidos prejuízos decorreriam das seguintes peculiaridades:
	a - a remuneração do servidor no TCU e a pensão paga pelo ME, embora, somadas, superem o teto constitucional de remuneração, estão, cada uma isoladamente, abaixo dele;
	b - a pensão é paga pelo Regime Próprio de Previdência Social- RPPS, enquanto, no TCU, o servidor optou pelo Regime de Previdência Complementar, com adesão à Fundação de Previdência Complementar do Servidor Público Federal - Funpresp;
	c - com a incidência do teto de remuneração sobre seus vencimentos no TCU, o valor de sua contribuição à Funpresp foi reduzido aproximadamente à metade, com reflexos negativos sobre o futuro valor da complementação da aposentadoria que receberá daquela Fundação;
	d - se, alternativamente, houvesse incidência do teto de remuneração sobre a pensão, o valor desta cairia abaixo do valor máximo do benefício pago pelo Regime Geral de Previdência Social - RGPS, o que o isentaria do recolhimento da contribuição previdenciária ao RPPS que hoje incide sobre o valor daquela pensão que ultrapassa o aludido benefício máximo;
	e - desse modo, a não concessão do direito de opção pleiteado penaliza duplamente o interessado, ao reduzir o valor futuro da aposentadoria complementar do Funpresp e ao aumentar o valor da contribuição previdenciária devida ao RPPS.
6.	Por tais motivos, e considerando que eventuais valores indevidamente não glosados poderiam ser posteriormente descontados da remuneração do servidor paga por este Tribunal, caso a decisão no recurso em foco lhe viesse a ser desfavorável, ou da pensão percebida, na hipótese de provimento do apelo, deferi o pleito do interessado e suspendi os efeitos da deliberação atacada.
7.	Em seguida, encaminhei o apelo à Segedam, para adoção das providências decorrentes do efeito suspensivo concedido e posterior instrução do recurso hierárquico.
8.	Implementadas as medidas para suspensão da incidência do teto constitucional sobre a remuneração paga por esta Corte a partir de fevereiro de 2022, o titular da Segedam, ao acolher manifestação da Segep e com base na Lei 8.112/1990 e em decisões desta Corte, reconheceu o vício processual decorrente da ausência de concessão ao interessado do direito de manifestação de opção por ele pleiteado.
9.	Assim, aquele dirigente deliberou por dar provimento ao apelo e fixar prazos para que o recorrente formalizasse sua opção e, posteriormente, comprovasse, perante esta Corte, tanto a solicitação ao Ministério da Economia para aplicação do teto sobre a pensão quanto a efetiva realização das correspondentes glosas.
10.	Em pedido de reconsideração, o interessado se insurgiu contra a fixação de prazo para demonstração, no prazo de 30 dias, da efetiva realização do corte no benefício pensional, por entender que não lhe poderia ser atribuída responsabilidade por procedimento cuja execução caberia exclusivamente à Administração do ME.
11.	Além disso, diante do explícito reconhecimento, pela Segedam, da falha processual decorrente da ausência de oportunidade de manifestação de opção, o servidor requereu a restituição dos valores que foram glosados em suas remunerações dos meses de novembro e dezembro de 2021 e na gratificação natalina daquele exercício.
12.	A unidade administrativa desta Corte, entretanto, negou provimento ao pedido de reconsideração e indeferiu o pedido de ressarcimento de valores glosados, o que levou o interessado a interpor novo recurso hierárquico, encaminhado por aquela Secretaria-Geral à Presidência desta Casa sem manifestação sobre seu mérito.
13.	 Logo em seguida, o interessado juntou aos autos comprovantes do requerimento por ele formulado à Pasta da Economia para incidência do teto remuneratório sobre a pensão a ele paga por aquela Pasta.
14.	Por fim, a Presidência desta Corte anotou que o primeiro recurso hierárquico do interessado ao Plenário, atribuído a este Relator, teve seu mérito apreciado pelo Secretário-Geral de Administração.
15.	Assim, por entender que a decisão da Segedam sobre aquele apelo "estaria eivada de vício de competência, motivo pelo qual deveria ser anulada, bem como todos os atos processuais dela decorrentes", a Presidência encaminhou os autos a este Relator.
16.	Feito este relato, passo a decidir.
17.	Inicialmente, reitero o juízo de admissibilidade anteriormente feito acerca do primeiro recurso hierárquico do interessado, interposto contra a deliberação da Presidência do Tribunal que determinou a incidência do teto constitucional sobre a remuneração a ele paga pelo Tribunal.
18.	Ao adentrar o mérito da matéria, anoto que a discussão travada nestes autos decorre da decisão proferida pelo Supremo Tribunal Federal - STF no Recurso Extraordinário - RE 602.584, no qual foi fixado, em repercussão geral, o entendimento de que, "Ocorrida a morte do instituidor da pensão em momento posterior ao da Emenda Constitucional nº 19/1998, o teto constitucional previsto no inciso XI do artigo 37 da Constituição Federal incide sobre o somatório de remuneração ou provento e pensão percebida por servidor" (Tema 359) .
19.	Por sua vez, este processo se originou de representação da Segep acerca do impacto da decisão do STF sobre pagamentos de remunerações efetuados por esta Corte de Contas e da constatação, em fiscalização contínua de folha de pagamento levada a cabo pela Secretaria de Fiscalização de Integridade de Atos e Pagamentos de Pessoal e de Benefícios Sociais - Sefip, de indícios de possível irregularidade na acumulação de rendimentos pelo ora recorrente. Por sua vez, a deliberação nele proferida, contra a qual se opôs inicialmente o servidor, determinou, no que interessa nesta oportunidade, a incidência do teto constitucional sobre os valores pagos por este Tribunal.
20.	Não está em discussão, assim, a implementação ou não da decisão do STF, que, proferida em repercussão geral e transitada em julgado, possui efeitos gerais e aplicação imediata.
21.	Acrescente-se que, em suas manifestações de irresignação, o recorrente admite explicitamente a obrigatoriedade de observância da orientação da Corte Suprema, tanto assim que limita sua contestação unicamente à ausência de oportunidade de escolher o rendimento sobre o qual deve recair a glosa.
22.	Este direito de opção e a possibilidade de aplicação do teto sobre o benefício previdenciário são, pois, as duas primeiras questões a serem enfrentadas.
23.	Nesse sentido, lembro que o art. 133 da Lei 8.112/1990, ao tratar da acumulação irregular de cargos, empregos e funções públicas, prevê a notificação do servidor para, no prazo de 10 dias, manifestar sua opção.
25.	Também o art. 225 do mesmo diploma legal, ao cuidar da acumulação indevida de pensões, prevê a mesma possibilidade de manifestação de opção do interessado.
26.	Por sua vez, em casos de extrapolação do teto na acumulação lícita de remunerações com benefícios previdenciários, a jurisprudência desta Casa tem admitido a possibilidade de glosa do excesso nestes últimos (Acórdãos do Plenário 1.994/2015 e 3.160/2016, ambos relatados pelo Ministro Benjamin Zymler) .
27.	Assim, em analogia aos procedimentos definidos no Estatuto do Servidor Público e conforme o entendimento desta Corte, deveria ter sido conferida ao interessado a oportunidade de manifestar sua opção pela fonte de renda sobre a qual deseja ver incidir o corte do excesso, escolha essa que pode recair o benefício previdenciário.
28.	Dessa forma, no tocante a esse ponto, deve ser dado provimento ao recurso inicial do interessado, de modo a lhe ser assegurado o direito de optar.
29.	Superado esse obstáculo inicial, observa-se que, apesar de a matéria já haver sido alçada à competência do Plenário e já estar sob a condução deste Relator, a Segedam, provavelmente em bem-intencionada tentativa de conferir máxima celeridade à solução do problema, terminou por deliberar acerca do apelo, dar-lhe provimento, notificar o recorrente e fixar-lhe prazo tanto para manifestar sua opção quanto para comprovar a efetiva glosa do excesso de rendimentos no benefício pensional que percebe do Ministério da Economia.
30.	Dada a ausência de competência da unidade administrativa, a Presidência desta Casa, em avaliação preliminar de tal procedimento, apontou sua possível invalidade, bem como a dos atos administrativos a ele posteriores.
31.	Pelo motivo indicado pela Alta Administração deste Tribunal, não há como deixar de endossar o entendimento acerca da invalidade do ato da Segedam. No entanto, é necessário aprofundar a avaliação dos reflexos de tal posicionamento.
32.	Para que essa conclusão acerca da invalidade da decisão da unidade administrativa acarretasse imediata nulidade dos atos posteriores à manifestação daquela Secretaria-Geral de Administração, seria necessário mostrar que tais atos acarretaram gravame indevido ao interessado, o que não me parece ser a situação de alguns deles.
33.	É o caso, por exemplo, da fixação de prazo para manifestação de opção e de todas as comunicações efetuadas ao servidor nesse sentido, posto que tais atos levaram o servidor a adotar providências para resguardo de seus interesses, exatamente na linha por ele pleiteada em todas as suas manifestações nos autos.
34.	Assim, em face dos princípios da ausência de nulidade sem prejuízo, da economia processual e eficiência, tais atos podem mantidos.
35.	O mesmo não ocorre com a fixação de prazo para comprovação da implementação da glosa pelo Ministério da Economia, uma vez que o processamento do requerimento já formulado pelo recorrente se encontra no âmbito dos procedimentos internos daquela Pasta, sem possibilidade de interferência do interessado.
36.	Assim, tal estipulação de prazo não pode ser mantida, já que pode acarretar ônus indevido ao servidor.
37.	Invalidados tais atos, perde objeto, no tocante à questão de fixação de prazo para comprovação dos cortes efetuados pelo ME, o segundo recurso hierárquico interposto pelo interessado, que, por atender aos requisitos de admissibilidade, também deve ser conhecido, mas tão somente para ser considerado prejudicado.
38.	Anoto que, nesse segundo apelo, também foi formulado pedido de restituição das glosas já efetuadas por esta Corte.
39.	Tal pleito, entretanto, não guarda relação com o ponto do despacho da Segedam contra o qual foi manifestada irresignação nesse segundo recurso interposto. Por tal motivo, no que tange a esse item, a manifestação do interessado deve ser conhecida como petição, que passo a discutir em conjunto com as demais consequências da invalidação da estipulação de prazo para comprovação de descontos e com os reflexos dos termos da opção feita pelo servidor junto ao Ministério da Economia.
40.	Destaco, inicialmente, que a mencionada invalidação da fixação de prazo para demonstração de descontos efetuada pela Segedam não significa que nenhuma comprovação dos cortes realizados pelo ME deve ser apresentada pelo interessado. Em primeiro lugar, porque é obrigação funcional do servidor de comprovar a regularidade de sua conduta e de sua remuneração. E, em segundo lugar, porque se trata de requisito imprescindível para suspensão definitiva das glosas efetuadas pela administração desta Corte e para análise de seu pleito de restituição de valores descontados de forma supostamente indevida, como a seguir se verá.
41.	Note-se, ademais, que as glosas dos rendimentos excessivos passaram a ocorrer desde novembro de 2021, quando houve a ciência do servidor da necessidade de efetuá-las.
42.	Todavia, o requerimento para incidência do teto sobre a pensão que recebe, apresentado pelo servidor ao ME em marco de 2022, não indica o termo inicial para adoção de tal providência. Com isso, aquela Pasta, em princípio, somente efetuará a glosa a partir do mês em que o pedido foi formulado.
43.	Caso seja esse o procedimento adotado pelo Ministério da Economia, e considerando que, por força do efeito suspensivo conferido ao primeiro recurso do servidor, a aplicação do teto constitucional sobre a remuneração paga por este Tribunal foi suspensa a partir de fevereiro de 2022, não seria possível deferir o pleito de restituição dos valores descontados pelo TCU, pois isso implicaria que interessado, mesmo após devidamente notificado da irregularidade, ficaria, no período de novembro de 2021 a fevereiro de 2022, sem observar os efeitos da decisão do STF que ele próprio reconhece como inafastáveis, o que não pode ser admitido pela administração desta Corte, que tem o dever de garantir o cumprimento da lei.
44.	Duas são as consequências de tal cenário.
45.	A primeira é a de que o requerimento de ressarcimento deve ser indeferido nesta oportunidade, sem prejuízo de que venha a ser reapresentado e deferido futuramente, desde que o servidor refaça sua opção junto ao Ministério da Economia, de modo a demandar que a glosa sobre a pensão que recebe daquela Pasta seja efetuada a partir de novembro de 2021, e, em seguida, comprove, junto a este Tribunal, a efetiva implementação de tais descontos, inclusive de forma retroativa.
46.	A segunda é a de que, dada a necessidade de observar a orientação do STF - expressamente admitida pelo próprio interessado, reitero - e ante a impossibilidade de fixar prazo para comprovação da implementação dos cortes pelo ME - limitação apontada pelo recorrente e acima reconhecida neste Voto - as glosas efetuadas pela administração desta Corte, suspensas a partir de fevereiro de 2022, devem ser reinstituídas a partir daquele mês de referência e devem ser mantidas até que o servidor comprove a efetiva realização dos descontos sobre o valor da pensão que recebe, sem prejuízo de que valores indevidamente abatidos de sua remuneração no TCU lhe sejam posteriormente restituídos, caso isso venha a ser requerido e as correspondentes glosas sobre a pensão sejam demonstradas. 
	Feitas essas considerações, voto pela adoção da minuta de acórdão que submeto ao escrutínio deste Colegiado.
TCU, Sala das Sessões, em 30 de março de 2022.
JORGE OLIVEIRA 
Relator